【裁判字號】    88,訴,572
【裁判日期】    891114
【裁判案由】    分割共有物
【裁判全文】
臺灣雲林地方法院民事判決  八十八年度訴字第五七二號
    原      告    子○○
    訴訟代理人    林重仁律師
    複代理人      甲○○
    被      告    己○○
                  庚○○
                  丁○○
    訴訟代理人    戊○○
                  乙○○
    被      告    丙○○
                  癸○○
    右二人共同    壬○○
    訴訟代理人    辛○○
    被      告    壬○○
右當事人間請求分割共有物事件，本院判決如左：
    主    文
兩造共有坐落雲林縣崙背鄉○○○段一五地號，地目建，面積○‧四八公頃土地，准
予分割，其分割方法如附圖己案所示：Ｂ部分面積○‧○四二二二四公頃分歸原告子
○○取得，Ｃ部分面積○‧一二○六三九公頃分歸被告癸○○、壬○○取得，並按應
有部分各二分之一之比例保持共有，Ｄ部分面積○‧一二○六三九公頃分歸被告庚○○、己○○取得，並按應有部分各二分之一之比例保持共有，Ｅ部分面積○‧○七二
二三八公頃分歸被告丁○○取得，Ｆ部分面積○‧○七八五六○公頃分歸被告丙○○
取得，Ｇ部分面積○‧○一五九○○公頃、Ａ部分面積○‧○二九八○○公頃供作道
路，並由兩造按原應有部分比例保持共有。
訴訟費用由兩造按原應有部分比例負擔。
    事    實
壹、原告方面：
  一、聲明：兩造共有坐落雲林縣崙背鄉○○○段一五地號，地目建，面積○‧四八
            公頃土地，准予分割，其分割方法如附圖甲案所示。
  二、陳述：坐落雲林縣崙背鄉○○○段一五地號土地為兩造所共有，該土地並無不
            予分割之協定，亦無不能分割之事由，現因事實需要而有分割之必要，
            爰依法請求分割。
  三、證據：提出土地登記簿謄本為證，並聲請勘驗現場及測量。
貳、被告方面：
  甲、癸○○、壬○○部分：
    一、聲明：同意分割。
    二、陳述：主張依附圖己案所示方法為分割，就分割後之土地仍願意保持共有。
              如須拆除建物亦願配合。
  乙、庚○○、己○○部分：
    一、聲明：同意分割。
    二、陳述：主張依附圖己案所示方法為分割，就分割後之土地仍願意保持共有。
  丙、丙○○部分：
     一、聲明：同意分割。
     二、陳述：主張依附圖己案所示方法為分割。如須拆除建物亦願配合。
  丁、丁○○部分：
     一、聲明：同意分割。
     二、陳述：
         （一）分割後每筆土地均應面臨道路，而後以抽籤方式決定各共有人分得
               位置。
         （二）主張依附圖丁案所示方法為分割，巷道施作整地、排水所需費用，
               由兩造按應有部分比例負擔。
參、本院依原告之聲請履勘系爭土地並囑託西螺地政事務所繪製土地複丈結果圖說在
    卷。
    理    由
一、原告主張系爭土地為兩造所共有，應有部分各如附圖說明持分欄所載，共有人間
    並無不分割之特約，亦無因物之使用目的不能分割之情形，惟無法達成協議分割
    之共識等情，業據原告提出土地登記簿謄本為證，復為被告所不爭執，堪信為真
    實。
二、按各共有人得隨時請求分割共有物，但物之使用目的不能分割或契約訂有不分割
    之期限者，不在此限。又共有物之分割，依共有人協議之方法行之，分割方法不
    能協議決定者，法院得因任何共有人之聲請，命為左列之分配：一、以原物分配
    於各共有人。二、變賣共有物，以價金分配於各共有人，民法第八百二十三條第
    一項、第八百二十四條第一項、第二項分別定有明文。系爭土地既無不得分割之
    情形，共有人間亦無不分割之特約，又無法達成協議分割之共識，則原告依上開
    規定，請求裁判分割，為有理由，應予准許。
三、查系爭土地上現有被告癸○○、壬○○共有之磚造鐵皮屋及磚造瓦頂平房、被告
    庚○○所有屋齡約三十年之三合院、被告丙○○磚造瓦頂平房、被告丁○○所有
    屋齡約三十年之磚造瓦頂平房等，業經本院履勘現場明確，有勘驗筆錄在卷可稽
    。本院審酌：被告癸○○、壬○○及庚○○、己○○欲保持共有之意願，使其分
    割後仍保持共有。又兩造各自取得之土地與應有部分折算面積相當，並使其分得
    之土地，均能面臨道路，一則無礙交通之便利，一則對於分割後各筆土地之價值
    差距不大。再者，附圖甲案、丁案所示分割方法，將分別致各該方案符號Ｄ、Ｇ
    部分土地呈現不規則形狀，均不利於土地之利用；戊案之分割方法則將致被告庚○○、己○○分歸取得之符號Ｄ、Ｈ土地為道路阻隔，無法有效利用；至丙案符
    號Ａ道路部分，亦未如現使用狀態般連接至符號Ｆ土地部分，與現使用狀況不符
    等情，爰採用附圖己案為分割方法。
四、按分割共有物事件本質上並無訟爭性，兩造本可互換位置，由任一方共有人起訴
    請求分割，均無不可，故勝訴當事人之訴訟行為，自非為伸張或防衛權利所必要
    者，訴訟費用宜由各當事人依應有部分比例負擔，併此敘明。
五、據上論結，原告之訴為有理由，依民事訴訟法第七十八條、第八十一條第一款、
    第八十五條第一項但書，判決如主文。
中      華      民      國    八十九    年     十一     月    十四      日
                                臺灣雲林地方法院民事庭
~B法      官  鍾貴堯
右為正本係照原本作成。
如對本判決上訴，須於判決送達後廿日內向本院提出上訴狀。(須附繕本)
中      華      民      國    八十九    年     十一     月    十四      日
~B法院書記官  劉興錫


司法院資訊處製作；財團法人民間司法改革基金會備份。
